臺灣高等法院高雄分院刑事判決　　　　 96年度上易字第897號
上　訴　人　臺灣高雄地方法院檢察署檢察官
被　　　告　甲○○
上列上訴人因被告詐欺案件，不服臺灣高雄地方法院95年度易字
第1169號中華民國96年7 月20日第一審判決（起訴案號：臺灣高
雄地方法院檢察署95年度偵字第14668 號），提起上訴，本院判
決如下：
    主  文
上訴駁回。
    理  由
一、公訴意旨略以：被告甲○○與孫少雲（另案由高雄地方法院
    檢察署檢察官偵辦）原係港都網事業股份有限公司（下稱港
    都網公司）之業務人員，明知其等已於民國94年10月間遭港
    都網公司開除，竟共同意圖為自己不法之所有，基於詐欺之
    概括犯意聯絡，推由被告於同月某日，冒以港都網公司業務
    代表之名義，向告訴人即港都網公司經銷商蘇民（起訴書
    誤載為乙○○）遊說增加在港都網公司之投資金額，致使告
    訴人陷於錯誤，而將新臺幣（下同）20萬元交予被告，被告
    再交付給孫少雲，孫少雲旋即將上開款項用以支付本身債款
    之用；被告復延續其詐欺犯意，於94年11月間，又夥同孫少
    雲，共同冒用港都網公司業務代表名義，向告訴人佯稱渠等
    為港都網公司業務代表，具有還款能力，然急需借款週轉，
    致使告訴人陷於錯誤，遂將100 萬元交付予被告及孫少雲。
    告訴人於94年12月16日，至港都網公司欲終止雙方經銷契約
    時，經港都網公司告知並未收到上開20萬元，且被告已於94
    年10月間遭港都網公司開除等情，告訴人始知受騙，因認被
    告與孫少雲共同涉有刑法第339 條第1 項詐欺取財罪嫌云云
    。
二、關於證據能力之意見：
  (一)按被告以外之人於偵查中向檢察官所為之陳述，除顯有不可
    信之情況者外，得為證據，刑事訴訟法第159 條之1 第2 項
    定有明文。然證人依法應具結而未具結者，其證言不得作為
    證據，同法第158 條之3 亦有明文。被告以外之人於偵查中
    向檢察官之陳述，性質上仍屬傳聞證據，雖檢察官向被告以
    外之人所取得之陳述，原則上均能遵守法律規定，不致違法
    取供，其可信性極高，故法律規定除顯有不可信之情況者外
    ，得為證據，惟仍應依法具結，始有證據能力。經查，告訴
    人蘇民之偵訊筆錄，未經具結，且經被告主張無證據能力
    ，依上開規定，蘇民偵訊筆錄，無證據能力。
  (二)再按被告以外之人於審判外之陳述，雖不符刑事訴訟法第15
    9 條之1 至第159 條之4 之規定，而經當事人於審判程序同
    意作為證據，法院審酌該言詞陳述或書面陳述作成時之情況
    ，認為適當者，亦得為證據。當事人、代理人或辯護人於法
    院調查時知有第159 條第1 項不得為證據之情形，而未於言
    詞辯論終結前聲明異議者，視為有前項之同意，同法第159
    條之5 第1 、2 項定有明文。立法意旨在於傳聞證據未經當
    事人之反對詰問予以核實，原則上先予排除，惟若當事人已
    放棄反對詰問權，於審判程序中表明同意該等傳聞證據可作
    為證據，基於尊重當事人對傳聞證據之處分權，及證據資料
    愈豐富，愈有助於真實發見之理念，且強化言詞辯論主義，
    使訴訟程序得以順暢進行，上開傳聞證據亦均具有證據能力
    。查本案據以認定被告犯罪事實存否之其他被告以外之人之
    言詞或書面陳述，被告及檢察官於原審及本院審理時，均同
    意作為證據，且於本院言詞辯論終結前，均未聲明異議，而
    本院審酌該言詞及書面陳述作成之情況，未見有何不適當之
    情形，故依前開規定，均得為證據。
三、再按犯罪事實應依證據認定之，無證據不得認定犯罪事實；
    又不能證明被告犯罪者，應諭知無罪之判決，刑事訴訟法第
    154 條第2 項及第301 條第1 項分別定有明文。復按刑事訴
    訟法上所謂認定犯罪事實之證據，係指足以認定被告確有犯
    罪行為之積極證據而言，如未能發現相當證據或證據不足以
    證明，自不能以推測或擬制之方法，以為裁判基礎（最高法
    院29年上字第3105號、40年台上字第86號判例意旨參照）。
    再刑事訴訟上證明之資料，無論其為直接或間接證據，均須
    達於通常一般之人均不致有所懷疑，而得確信其為真實之程
    度，始得據為有罪之認定，若關於被告是否犯罪之證明未能
    達此程度，而有合理懷疑之存在，致使無從形成有罪之確信
    ，根據「罪證有疑，利於被告」之證據法則，即不得遽為不
    利被告之認定（最高法院76年度台上字第4986號判例意旨參
    照）。又按事實審法院對於證據之取捨，依法雖有自由判斷
    之權，然積極證據不足證明犯罪事實時，被告之抗辯或反證
    縱屬虛偽，仍不能以此資為積極證據應予採信之理由（最高
    法院30年上字482 號判例意旨參照）。又按告訴人之告訴，
    係以使被告受刑事訴追為目的，是其陳述是否與事實相符，
    仍應調查其他證據以資審認（最高法院52年台上字第1300號
    判例意旨參照）。末按刑法第339 條詐欺罪之成立，須行為
    人意圖為自己不法之所有，而行使詐術使人陷於錯誤而交付
    財物或行為人因此而獲得財產上之不法利益為要件，而債務
    人於債之關係成立後，如有債務不履行之情形，在一般社會
    經驗上可能之原因甚多，縱令出於惡意而有遲延給付或不為
    給付之情形，苟無足以證明其在債之關係發生時自始故意藉
    此從事財產犯罪之積極證據，根據前引刑事訴訟法之規定及
    最高法院判決之意旨，仍不得僅以債信違反之客觀事態，即
    推定債務人原有詐欺取財或得利之犯意。
四、本件檢察官係以：被告於偵查中自白犯罪，且其自白與告訴
    人蘇民於偵查中證述之情節相符，並有經營合約書1 份在
    卷等事證，而認被告涉有上開犯嫌，惟訊據被告甲○○，固
    坦承：向告訴人蘇民遊說增加在港都網公司之投資金額致
    告訴人交付20萬元，及與孫少雲向告訴人借款100 萬元等語
    ，惟堅決否認有何詐欺之犯行，於原審審理時辯稱：伊向告
    訴人遊說增資港都網公司時尚在港都網公司工作，因受伊當
    時之主管孫少雲利用向告訴人遊說，嗣告訴人交付之20萬元
    ，係由孫少雲取走；另100 萬元之借款，亦係孫少雲託伊向
    告訴人借，借到後錢亦由孫少雲取走，伊亦係受孫少雲利用
    等語。於本院審理時再辯稱：伊係於95年3 月間始自港都網
    公司離職，向告訴人遊說增資20萬元時，伊還在職，收取的
    錢則交給當時伊的主管孫少雲，伊未騙使告訴人增資；另
    100萬元不是伊向告訴人借的等語。經查：
  (一)被告於偵查中雖曾供稱：伊有遊說告訴人出資20萬元投資港
    都網公司，告訴人有把20萬元交給伊，伊轉交孫少雲。伊於
    94年10月間離職，係在遊說告訴人增資之前，……是孫少雲
    向告訴人借100 萬元等語（見95年3 月9 日偵訊筆錄，95他
    1756卷第9-10頁），亦即被告於偵查中除曾自承遊說告訴人
    增資20萬元係於其94年10月間離職前之事實外，其並未自白
    有起訴書所指之詐欺犯行；另告訴人蘇民之偵訊筆錄，並
    無證據能力，已如上述；再者，卷附之告訴人蘇民與港都
    網股份有限公司於94年7 月31日之經營合約書，係記載告訴
    人出資90萬元共同合作經營「王者線上」網路休閒機事業之
    內容，此有該經營合約書附卷可稽（見95他1756卷第3-5 頁
    ），惟此部分之出資，告訴人並不認有何遭被告詐欺之事實
    ，故檢察官起訴以上開3 項證據而認定被告涉犯上開詐欺犯
    行，顯有未洽，合先敘明。
  (二)關於上開20萬元增資部分，告訴人於原審95年11月10日審理
    時係證稱：於94年10月至12月間，被告遊說伊要投資港都網
    公司，……她跟伊接洽時，有說她在港都網公司上班等語（
    見原審卷第19-23 頁）；嗣於原審96年4 月18日審理時證稱
    ：被告於94年7 月間邀伊投資港都網，於7 月間係投資90萬
    元，並交付被告90萬元，後來10月份伊又拿20萬元給她，那
    是增資，但伊當時不清楚被告是否還是港都網公司的員工等
    語（見原審卷第50頁）；嗣於原審96年7 月6 日審理時則證
    稱：20萬元的部分伊是於94年10月5 日及94年10月25日分二
    次各10萬元交給被告，交給被告時，她告訴伊她還是港都網
    的員工等語（見原審卷第72-73 頁）；再於本院96年11月14
    日審理時證稱：是被告向伊招攬，伊於94年7 月31日與港都
    網公司簽經營合約書；增資20萬元部分，則係於94年10月5
    日伊交付其中10萬元給被告之前，被告與伊洽談的等語（見
    本院該審判筆錄第4 頁）。再參諸上開告訴人與港都網公司
    所簽訂之經營合約書，其簽約日期係於94年7 月31日，投資
    金額為90萬元，此有該經營合約書附卷可憑，則告訴人上開
    所證：被告於94年7 月間邀伊投資港都網公司，投資90萬元
    交付被告等語之事實應可採信，而可認定。再依告訴人上開
    所證，亦可知其後被告再邀告訴人增資20萬元，而依告訴人
    上開所證：係於94年10月5 日及同年月25日分別交付被告10
    萬元等語之情，則可以認定：被告邀約告訴人增資20萬元之
    時間，應係於94年10月5 日之前。
  (三)而被告勞工保險之投保單位自94年7 月1 日起至95年3 月6
    日止均為港都網公司，其間於94年10月26日至94年11月16日
    ，則重覆由鴻生生物科技股份有限公司（以下稱鴻生公司）
    申報投保，此有勞工保險局96年7 月2 日保承資字第096102
    16800 號函附之勞工保險被保險人投保資料表1 份在卷可查
    （見原審卷第67-68 頁），就重覆投保部分，被告辯稱：鴻
    生公司與港都網都是同一老闆，他們的業務不同，但是是關
    係企業，而是港都網公司叫我們去鴻生公司那邊，但當時伊
    並沒離開港都網公司等語（見原審96年7 月6 日審判筆錄，
    原審卷第72頁背面），雖卷內並無其他證據可證被告上開所
    辯是否可以採信，但被告於94年10月26日開始在鴻生公司投
    保前，確僅在港都網公司投保之事實，仍可認定。而被告開
    始重覆在鴻生公司之投保時間，顯然在告訴人交付20萬元增
    資款項之94年10月5 日及同年月25日之後，則被告於原審審
    理時翻異前詞稱：邀告訴人增資時，仍任職於港都網公司等
    語之事實，即非全無可能。
  (四)另被告雖自承：收受告訴人交付之20萬元增資款等語，惟被
    告亦辯稱：係轉交伊當時之主管孫少雲等語，告訴人雖指訴
    ：事後查詢，港都網公司並未收到該款項等語，惟被告既曾
    收受告訴人之前投資之90萬元交付港都網公司，此外，又無
    其他證據足證該20萬元係由被告收受後，被告並未交付港都
    網公司而係私自侵吞或與孫少雲共同侵吞之事實，則被告上
    開所辯：已轉交孫少雲等語之事實，亦非全無可能，而尚不
    能以被告有向告訴人收受該款項之事實，即遽認被告有上開
    犯行。
  (五)再關於上開100 萬元借款部分，告訴人於原審95年11月10日
    審理時證稱：被告向伊說她手頭緊，請伊借錢給她週轉，因
    為她之前在別家公司和伊係同事，伊相信她不會騙人云云（
    見原審卷第19-23 頁）；再於原審96年7 月6 日審理時證稱
    ：借100 萬元部分，孫少雲有跟伊接洽，但是主要居中人都
    是被告，借款人是孫少雲，是伊與被告一起到銀行領錢的，
    領完錢後把錢交給一位張小姐，該張小姐是否是孫少雲指派
    的人，伊不清楚等語（見原審卷第72-73 頁）；嗣於本院96
    年11月14日審理時則證稱：於94年11月21日借出100 萬元，
    當時被告向伊說要借，被告有介紹孫少雲與伊認識，但伊與
    孫少雲不熟，他們二人一起遊說伊，說他們要週轉用等語（
    見本院審判筆錄第5 頁）。據上可知，關於該100 萬元之借
    款人係何人，告訴人上開所證，前後並不一致，惟依據告訴
    人於原審96年7 月6 日審理時所證：借款人係孫少雲等語，
    此部分與被告所辯相符，再參諸該次審理時告訴人證稱：與
    被告一起去領錢，但錢交給一位張小姐等語，則被告與告訴
    人一起去領錢，告訴人將領得之錢係交給張小姐，而不是交
    給被告，則此情形依常情，應可認借款人應非被告，故告訴
    人於原審96年7 月6 日審理時與被告所辯相符之證詞，應較
    可採信，另於原審95年11月15日及本院96年11月14日審理時
    指訴稱：被告係借款人云云，應較不能採信。惟不論借款人
    係被告或孫少雲，或係2 人合借，此部分除告訴人指訴：被
    告以週轉為名向伊借錢等語外，別無其他證據可以證明被告
    於借款時，有何施用詐術致使告訴人交付借款之事實，縱借
    款人係被告，被告事後又有未依約還款之事實，依據上開刑
    法詐欺罪犯罪構成要件之說明，仍不得僅以被告有該債信違
    反之客觀事態，即遽認被告此部分之詐欺犯行。
五、綜上所述，被告上開辯解，尚非不能採信，而本案檢察官所
    提出之證據，既僅能證明告訴人確有交付款項之事實，然對
    於被告是否係施用詐術而使告訴人交付款項之事實，其舉證
    尚未達於通常一般之人均不致有所懷疑，而得確信其為真實
    之程度。此外，亦查無其他積極證據足證被告確有檢察官所
    指之詐欺犯行，依上開說明，本院認尚難為被告有罪之認定
    ，其犯罪尚屬不能證明。
六、原審因而為被告無罪之判決，核無不合。檢察官上訴意旨，
    執上開情詞而指摘原判決不當，為無理由，應予駁回。
據上論結，應依刑事訴訟法第368條，判決如主文。
本案經檢察官李門騫到庭執行職務。
中　　華　　民　　國　　96　　年　　11　　月　　28　　日
                  刑事第七庭    審判長法  官   莊飛宗
                                      法  官   孫啟強
                                      法  官   邱明弘
以上正本證明與原本無異。
不得上訴。
中　　華　　民　　國　　96　　年　　11　　月　　28　　日
                                      書記官   黃玉珠
